【裁判字號】    98,簡上,1045
【裁判日期】    981229
【裁判案由】    詐欺
【裁判全文】
臺灣高雄地方法院刑事判決            98年度簡上字第1045號
上  訴  人
即  被  告  丙○○
上列上訴人因詐欺案件，不服民國98年8 月20日本院高雄簡易庭
98年度審簡字第4757號第一審刑事簡易判決（檢察官聲請簡易處
刑案號：臺灣高雄地方法院檢察署98年度偵字第19273 號），提
起上訴，本院管轄之第二審合議庭認不得以簡易判決處刑，改依
通常程序審理，自為第一審判決如下：
    主  文
原判決撤銷。
丙○○無罪。
    理  由
一、聲請簡易判決處刑意旨略以：被告丙○○可預見將自己所有
    之存摺、印章、提款卡及提款密碼等金融帳戶資料供他人使
    用，將幫助他人從事詐欺犯罪並規避警方查緝，竟仍基於幫
    助詐欺之犯意，於民國98年3 月17日某時許，在高雄市○○○路與中山西路口附近，將其於當日甫申辦之國泰世華商業
    銀行鳳山分行第000000000000號帳戶（下稱國泰世華銀行帳
    戶）及臺灣新光商業銀行鳳山分行第0000000000000 號帳戶
    （下稱系爭臺灣新光銀行帳戶）之存摺、印章、提款卡及提
    款密碼，均交付予姓名、年籍不詳之成年人，供該成年人使
    用以幫助之，嗣該成年男子基於意圖為自己不法所有之犯意
    ，分別於如附表所示之時間撥打電話予如附表所示之被害人
    ，謊稱該等被害人涉嫌人頭帳戶共犯，要淨空帳戶云云，要
    求如附表所示之被害人於如附表所示之匯款時間，分別將如
    附表所示之匯款金額匯至如附表所示上開被告帳戶內，因認
    被告涉犯刑法第30條第1 項、第339 條第1 項之幫助詐欺取
    財罪嫌等語。
二、按被告以外之人於審判外之言詞或書面陳述，除法律有規定
    者外，依刑事訴訟法第159 條第1 項之規定，雖不得作為證
    據，但依同法第159 條之5 規定，經當事人於審判程序同意
    作為證據，法院審酌該言詞陳述或書面陳述作成時之情況，
    認為適當者，仍得作為證據，且如當事人、代理人或辯護人
    於法院調查證據時，知有上開不得為證據之情形，而未於言
    詞辯論終結前聲明異議者，視為有前項之同意。而本件關於
    被害人乙○○、甲○○於警詢中所為之陳述，被告於本院行
    準備程序時，明確表示對於證據能力沒有意見（詳本院卷第
    31頁），且被告未於本院審理過程中聲明異議，本院審酌上
    開陳述作成時之情況均屬正常，且與本案相關之待證事實具
    有關連性，因認上開證據均具有證據能力。
三、本件聲請簡易判決處刑意旨認被告涉有幫助詐欺取財罪嫌，
    無非以被告之供述、被害人乙○○、甲○○之證述、被害人
    匯款資料、系爭國泰世華銀行帳戶及系爭臺灣新光銀行帳戶
    之開戶、交易資料，為主要之依據。而訊據上訴人即被告丙○○雖自承申辦系爭國泰世華銀行帳戶、系爭臺灣新光銀行
    帳戶，並將帳戶存摺、印章、提款卡及密碼交付他人之事實
    ，惟堅決否認有幫助詐欺取財之犯行，辯稱因甫出獄工作不
    穩定，且想償還母親前為伊向大眾銀行建國分行所借之新台
    幣（下同）50萬元貸款，看報紙與代辦銀行貸款之姓名年籍
    不詳自稱「林專員」成年男子聯繫後，為辦理貸款而申辦上
    開銀行帳戶，並依指示將上開銀行帳戶之存摺、印章、提款
    卡、密碼連同身分證、健保卡影本等交付「林專員」所指派
    之人，不知上開銀行帳戶被用為詐騙之工具等語。經查：
  (一)按刑法關於犯罪之故意，係採希望主義，不但直接故意，須
    犯人對於構成犯罪之事實具備明知及有意使其發生之兩個要
    件，即間接故意，亦須犯人對於構成犯罪之事實預見其發生
    ，且其發生不違背犯人本意始成立，若對於構成犯罪之事實
    ，雖預見其能發生，而在犯人主觀上確信其不致發生者，仍
    應以過失論，此有最高法院22年上字第4229號判例意旨可資
    參照。又犯罪事實應依證據認定之，無證據不得認定其犯罪
    事實；不能證明被告犯罪者，應諭知無罪之判決，刑事訴訟
    法第154 條第2 項、第301 條第1 項分別定有明文；另所謂
    認定犯罪事實之證據，無論其為直接或間接證據，均須達於
    通常一般人均不致有所懷疑，而得確信其為真實之程度，始
    得據為有罪之認定，若其關於被告是否犯罪之證明未能達此
    程度，而有合理性懷疑之存在，致使無法形成有罪之確信，
    根據「罪證有疑、利於被告」之證據法則，即不得遽為不利
    被告之認定，此亦有最高法院29年上字第3105號、40年台上
    字第86號、76年台上字第4986號判例意旨可資參酌。從而行
    為人對於構成犯罪之事實，雖預見其能發生，然就其發生不
    違背行為人本意之證明，如未能達使通常一般人均不致有懷
    疑可確信其為真實之程度，而仍有合理性懷疑存在，即難認
    行為人對於構成犯罪事實之發生存有間接故意之證明已充足
    ，自不得認為被告有犯罪之故意。
  (二)被告所承關於申辦系爭國泰世華銀行帳戶、系爭臺灣新光銀
    行帳戶，並將上開帳戶之存摺、印章、提款卡、密碼連同身
    分證、健保卡影本等交付他人之事實，核與證人即和被告不
    相干之被害人乙○○、甲○○證稱，分別於如附表「匯款時
    間」欄所示時間，將如附表「匯款金額」欄所示金額，匯入
    系爭國泰世華銀行帳戶、系爭臺灣新光銀行帳戶之事實相符
    （被害人證述內容詳理由欄三之(三)所述），且有被害人之匯
    款單據、國泰世華商業銀行函及所附系爭國泰世華銀行帳戶
    之開戶資料、存摺存款交易查詢資料、臺灣新光商業銀行鳳
    山分行函及所附系爭臺灣新光銀行帳戶開戶資料、存款帳戶
    存提交易明細查詢資料附卷可稽（詳警卷第7 頁、第10至17
    頁），堪信為真實，則被告確將所申辦之上開帳戶存摺、印
    章、提款卡、密碼交付他人，而被害人乙○○、甲○○分別
    於如附表所示「匯款時間」欄所示時間，將如附表「匯款金
    額」欄所示金額匯入上開被告所申辦帳戶之事實，應可認定
    ，但上開事證僅可證明被害人將款項匯入被告帳戶之事實，
    尚無法推認被告有幫助詐騙集團所屬成員詐欺取財之犯意。
  (三)依證人乙○○證稱略以：伊於98年3 月27日下午1 時許，在
    台北縣板橋市○○路430 巷4 之2 號住處，接獲自稱警官之
    男子電話，確認伊身分後，表示將有女檢察官與伊聯絡，嗣
    後即有自稱檢察官之女子電詢伊帳戶餘額及用途，並要求伊
    將帳戶內存款轉匯至安全帳戶，伊即依指示將如附表編號1
    「匯款金額」欄所示金額匯入系爭國泰世華銀行帳戶，對方
    表示同日下午4 時35分會將上開款項匯回郵局，屆時確認款
    項未匯回，始知悉受騙，不認識被告等語（詳警卷第4 至5
    頁），證人甲○○證稱略以：伊於98年3 月30日上午8 時25
    分許，在台北縣中和市○○路143 號2 樓住處，接獲自稱桃
    園縣警察局之電話，表示伊為「陳建安」人頭帳戶之共犯，
    涉嫌洗錢，有28名被害人對伊提告，要求伊將帳戶淨空，將
    存款存到指定之帳戶，伊依指示將如附表編號2 「匯款金額
    」欄所示金額匯入系爭臺灣新光銀行帳戶後，上網搜尋「陳
    建安」的名字，發現許多人和伊有類似情形，始知悉被騙，
    不認識被告等語（詳警卷第9 頁），所證之匯款事實，核與
    上開匯款單據及系爭國泰世華銀行帳戶之存摺存款交易查詢
    資料、系爭臺灣新光銀行帳戶存款帳戶存提交易明細查詢資
    料所顯示之匯款情形相符，且與被告所辯僅將上開帳戶資料
    交付他人辦理貸款，並未與乙○○、甲○○聯繫匯款之所辯
    亦屬相符，均堪信為真實，則被害人乙○○、甲○○係被詐
    騙集團所屬成員以上開方式詐騙後，始於如附表所示「匯款
    時間」欄所示時間，分別將如附表「匯款金額」欄所示金額
    ，匯入被告所申辦系爭國泰世華銀行帳戶、系爭臺灣新光銀
    行帳戶之事實，應可認定，但上開事證僅可證明被害人乙○○、甲○○係被騙而將款項匯入被告帳戶之事實，仍無法推
    認被告有幫助詐騙集團所屬成員詐欺取財之犯意。
  (四)被告就其因甫出獄工作不穩定，且想償還母親前為伊向大眾
    銀行建國分行所借貸款，看報紙與代辦銀行貸款業者聯繫後
    ，依代辦業者指示申辦系爭國泰世華銀行帳戶、系爭臺灣新
    光銀行帳戶，並將上開帳戶之存摺、印章、提款卡、密碼連
    同身分證、健保卡影本等交付「林專員」所指派者之所辯，
    已提出報紙節本1 份為證，(1)經檢視該報紙上確有「國泰【
    鈔】好借‧10-200萬‧軍公教、家庭主婦、信用不良者、無
    工作者皆可辦理‧內線配合，一切等錢領到再收費‧10萬每
    月繳1,980 元，50萬每月繳9,180 元‧0000000000【下稱系
    爭報載電話】‧中山路林專員」之廣告，有該報紙節本附卷
    可稽（詳警卷第18頁），(2)依裝設於被告住處即高雄市○○
    區○○路33巷17號2 樓之00-0000000號市內電話之通聯紀錄
    顯示，自98年3 月12日下午1 時1 分58秒起至同年月20日下
    午2 時51分11秒止，該市內電話共發話與系爭報載電話聯繫
    8 次，且依以被告母親賴美珠名義申請之0000000000號行動
    電話門號通聯紀錄亦顯示，自98年3 月14日下午4 時53分3
    秒起至同年月30日下午6 時16分51秒止，該行動電話門號與
    系爭報載電話共聯繫8 次，有通聯紀錄2 份、戶口名簿1 份
    附卷可稽（詳偵查卷第11至17頁、本院卷第9 頁），(3)依系
    爭國泰世華銀行帳戶、系爭臺灣新光銀行帳戶開戶資料顯示
    ，該2 帳戶分別於98年3 月18日、同年月17日申辦（詳警卷
    第12至17頁），恰為上開電話聯繫期間，(4)被告最近1 次於
    97年11月3 日服刑完畢出監，有臺灣高等法院被告前案紀錄
    表附卷可按（詳本院卷第22頁），依當時正處於世界金融風
    暴之經濟低迷情形，以本件案發時被告甫出獄數月之狀況，
    自不容易覓得穩定工作，(5)被告母親賴美珠確於94年8 月25
    日向大眾銀行貸款50萬元，貸款期間20年，迄今仍未還清貸
    款之事實，有該行98年10月29日（98）眾消密發字第8795號
    函及所附繳款明細附卷可憑（詳本院卷第33至35頁），綜上
    ，被告本件案發時既無穩定工作，且母親仍有貸款債務，動
    機上自有可能想申辦貸款，以解決當時之經濟困窘及代償母
    親銀行債務，而依上開報紙廣告及電話通聯紀錄，堪認被告
    確與系爭報載電話多次聯繫，則上開所辯即難認與事實有何
    不符，從而本件案發時，因甫出獄工作不穩定，且母親積欠
    大眾銀行貸款債務，被告因而看報紙，聯繫代辦業者協助辦
    理銀行貸款之事實，應可認定。然依上開事證，亦僅可推認
    被告係因委請代辦業者申辦銀行貸款，而將系爭國泰世華銀
    行帳戶及系爭臺灣新光銀行帳戶之存摺、印章、提款卡及密
    碼交付他人，仍不得逕認被告有幫助詐欺取財之犯意。
  (五)按犯罪集團使用人頭帳戶作為犯罪工具之伎倆，早為平面及
    電子媒體所揭露，且金融存款帳戶，攸關個人財產權益，專
    屬性甚高，除非與本人有親密或信任關係者，雖難認有隨意
    交付存款帳戶資料之理由；且被告自承本件案發時知悉詐騙
    盛行，對本次委託代辦銀行借款曾有存疑，然上開經驗法則
    及所承之事實，至多僅顯示通常之人在將帳戶資料交付他人
    之前，應有擔心被冒用之疑慮，然尚無法推認交付者同意該
    帳戶資料被用為犯罪工具，或被用為犯罪工具不違背交付者
    之本意。而本件被告所為「林專員」曾告知準備幫伊向國泰
    世華銀行位於高雄市○○路之分行申辦貸款，並陳稱與該分
    行名字好像叫做「志明」之襄理熟稔，一定可以申辦成功，
    伊事先有打電話詢問該分行行員，確認該分行確有該「志明
    」襄理之所辯，雖因被告已無法清楚記憶該襄理之正確姓名
    ，且陳稱該襄理已不在該分行任職，無法進一步有效查證所
    辯是否屬實，但被告並無自證無罪之必要，且上開所辯即有
    不實，至多顯示被告在本件偵審程序中所述是否與事實相符
    非無疑慮，仍無法據以認定被告在有疑慮情形下交付本件帳
    戶資料，係基於同意該帳戶被用為犯罪工具，或被用為犯罪
    工具不違背被告之本意。另依上開報載廣告所示，申辦之貸
    款本係依賴「內線配合」，而既係依賴「內線配合」，本非
    依循正常程序辦理，則縱被告前循正常程序向銀行詢問貸款
    事宜時，被告知因無薪資證明（當時擔任臨時工）無法辦理
    ，仍有可能誤信可藉「內線配合」辦理貸款；且「內線配合
    」既非正常程序，衡情自無可能向不相關之人張揚，則即使
    國泰世華銀行行員已表示不知該「志明」襄理與「林專員」
    合作辦理貸款，被告仍可能誤信係因「內線配合」而不為人
    知，故其未有警覺仍決定委託辦理，亦難認有和不符。
四、綜上所述，公訴人所舉之證據，僅可證明被告申辦之系爭國
    泰世華銀行帳戶、系爭臺灣新光銀行帳戶被詐騙集團所屬成
    員使用作為對他人詐欺取財犯罪之工具，且被告對交付帳戶
    資料予他人之結果，上開帳戶資料有可能被作為詐騙工具之
    事實有所認識，然尚難使一般人確信上開帳戶被用為詐騙工
    具不違背被告本意而無合理之懷疑，且核被告所供各情尚稱
    合理，亦難據以認定交付帳戶資料時即有幫助詐欺取財之犯
    意，此外復查無其他積極證據足證被告容認帳戶被用為詐欺
    取財之工具，則自難認被告有幫助詐欺取財之故意，而本件
    詐欺取財並無處罰過失之規定，從而被告犯罪自屬不能證明
    ，被告執此指摘原審判決不當，求予廢棄改判，即屬有理由
    ，自應由本院將原判決撤銷，改為諭知被告無罪之判決。
五、另按法院得為簡易判決處刑者，以所科之刑係宣告緩刑、得
    易科罰金之有期徒刑及拘役或罰金為限；於檢察官聲請以簡
    易判決處刑之案件，經法院認應為無罪判決之諭知者，應適
    用通常程序審判之，刑事訴訟法第449 條第3 項、第451 條
    之1 第4 項但書第3 款、第452 條分別規定甚明。又地方法
    院簡易庭對被告為簡易判決處刑後，經提起上訴，而地方法
    院合議庭認應為無罪判決之諭知者，依同法第455 條之1第3
    項準用第369 條第2 項之規定意旨，應由該地方法院合議庭
    撤銷簡易庭之判決，改依第一審通常程序審判，其所為判決
    ，應屬於第一審判決，檢察官仍得依通常上訴程序上訴於管
    轄第二審之高等法院，此有最高法院91年度台非字第21號判
    例可資參照。本件聲請簡易判決處刑意旨，經本院審理後既
    認應為被告無罪之諭知，依上開說明，除撤銷原判決外，並
    應逕行改依通常程序審理，自為第一審判決，檢察官如有不
    服，仍得於法定上訴期間內，向管轄之第二審法院提起上訴
    ，附此敘明。
據上論斷，應依刑事訴訟法第455 條之1 第1 項、第3 項、第
452 條、第369 條第1 項前段、第364 條、第301 條第1 項，判
決如主文。
本案經檢察官張志杰到庭執行職務。
中    華    民    國    98    年    12    月    29    日
                刑事第六庭審判長法  官  李璧君
                                法  官  曾鈴
                                法  官  鄭峻明
以上正本證明與原本無異。
如不服本判決應於收受判決後10日內向本院提出上訴書狀，並應
敘述具體理由。其未敘述上訴理由者，應於上訴期間屆滿後20日
內向本院補提理由書(均須按他造當事人之人數附繕本)「切勿逕
送上級法院」。
中    華    民    國    98    年    12    月    29    日
                                書記官  吳韻芳
附表：
┌──┬───┬────┬──────┬─────┬─────┐
│編號│被害人│接獲詐騙│匯 款  時 間│匯款金額  │備      註│
│    │      │電話時間│            │（新台幣）│          │
├──┼───┼────┼──────┼─────┼─────┤
│ 1  │乙○○│98年3 月│98年 3月27日│  88,000元│匯入系爭國│
│    │      │27日下午│下午3 時許  │          │泰世華銀行│
│    │      │1 時許  │            │          │帳戶      │
├──┼───┼────┼──────┼─────┼─────┤
│ 2  │甲○○│98年3 月│98年 3月30日│  56,000元│匯入系爭臺│
│    │      │30日上午│下午1 時30分│          │灣新光銀行│
│    │      │8 時25分│許          │          │帳戶      │
│    │      │許      │            │          │          │
└──┴───┴────┴──────┴─────┴─────┘


司法院資訊處製作；財團法人民間司法改革基金會備份。
